---
title: "Tranformacion de geodataset"
author: "Juan Jara"
date: "2025-07-02"
output: html_document
---

```{r setup, include=FALSE}
knitr::opts_chunk$set(echo = TRUE)
```


Este proyecto tiene como objetivo procesar y transformar el conjunto de datos geográficos del [Mapa Escolar](https://mapaescolar.abc.gob.ar/mapaescolar/), con el fin de integrarlos en el ecosistema de OpenStreetMap (OSM) mediante la plataforma MapRoulette.

El flujo de trabajo incluye la limpieza y estandarización del dataset original, el enriquecimiento de los registros con etiquetas (tags) compatibles con el esquema de OSM (como amenity=school, isced:level, operator:type, entre otros), y la generación de una capa geoespacial apta para su análisis y edición colaborativa.

Posteriormente, los datos son convertidos a un formato GeoJSON que puede ser cargado en MapRoulette, permitiendo a la comunidad validar, corregir y completar los datos directamente sobre el mapa, respetando las convenciones del modelado en OSM.

De esta manera, se busca mejorar la cobertura, precisión y semántica de la información educativa en OpenStreetMap, especialmente en zonas donde los datos están incompletos o desactualizados.




```{r}
library('sf')

#sudo apt update
#sudo apt install build-essential libgdal-dev libgeos-dev libproj-dev libudunits2-dev libglpk-dev
#install.packages("Rcpp")
#install.packages("terra")
#install.packages("mapview")
#install.packages("geosphere")
#install.packages("shadowtext")

library(dplyr)
library('mapview')
library(geosphere)

library(stringr)


library(grid)
library(tidyverse)
library(shadowtext)

BLUE <- "#076fa2"
RED <- "#E3120B"
BLACK <- "#202020"
GREY <- "grey50"

```

### Carga de datos:
```{r}
gdf <- st_read("Unidades Educativas Locales 30-06-2025.geojson")

#Dataset reducido
#gdf <- gdf[4000:4300,]

```


```{r}
barplot(table(gdf$desfavorabilidad), 
     main = "Desfavorabilidad",
     xlab = "Valor",
     ylab = "Frecuencia Absoluta", 
     col = "lightblue",
     border = "black")

```

```{r}
#para ver el recuento de categorias
datos <- as.data.frame(table(gdf$subvencion))


plt <- ggplot(datos) +
  geom_col(aes(Freq, Var1), fill = BLUE, width = 0.8) 

plt <- plt + 
  scale_x_continuous(
    #limits = c(0, 8000),
    #breaks = seq(0, 55, by = 5), 
    expand = c(0, 0), # The horizontal axis does not extend to either side
    position = "top"  # Labels are located on the top
  ) +
  # The vertical axis only extends upwards 
  scale_y_discrete(expand = expansion(add = c(0, 0.5))) +
  theme(
    # Set background color to white
    panel.background = element_rect(fill = "white"),
    # Set the color and the width of the grid lines for the horizontal axis
    panel.grid.major.x = element_line(color = "#A8BAC4", size = 0.3),
    # Remove tick marks by setting their length to 0
    axis.ticks.length = unit(0, "mm"),
    # Remove the title for both axes
    axis.title = element_blank(),
    # Only left line of the vertical axis is painted in black
    axis.line.y.left = element_line(color = "black"),
    # Remove labels from the vertical axis
    axis.text.y = element_blank(),
    # But customize labels for the horizontal axis
    axis.text.x = element_text(family = "Econ Sans Cnd", size = 10)
  )

plt <- plt + 
  geom_shadowtext(
    data = subset(datos, Freq < 4000),
    aes(Freq, y = Var1, label = Var1),
    hjust = 0,
    nudge_x = 0.3,
    colour = BLUE,
    bg.colour = "white",
    bg.r = 0.2,
    family = "Econ Sans Cnd",
    size = 7
  ) + 
  geom_text(
    data = subset(datos, Freq >= 4000),
    aes(0, y = Var1, label = Var1),
    hjust = 0,
    nudge_x = 0.3,
    colour = "white",
    family = "Econ Sans Cnd",
    size = 7
  )

plt <- plt +
  labs(
    title = "Distribución de Subvencion",
    subtitle = "Fuente: Unidades Educativas Locales 30-06-25"
  ) + 
  theme(
    plot.title = element_text(
      family = "Econ Sans Cnd", 
      face = "bold",
      size = 12
    ),
    plot.subtitle = element_text(
      family = "Econ Sans Cnd",
      size = 8
    )
  )
plt


```

```{r}
#para ver el recuento de categorias
datos <- as.data.frame(table(gdf$depend_func))


plt <- ggplot(datos) +
  geom_col(aes(Freq, Var1), fill = BLUE, width = 0.8) 

plt <- plt + 
  scale_x_continuous(
    #limits = c(0, 8000),
    #breaks = seq(0, 55, by = 5), 
    expand = c(0, 0), # The horizontal axis does not extend to either side
    position = "top"  # Labels are located on the top
  ) +
  # The vertical axis only extends upwards 
  scale_y_discrete(expand = expansion(add = c(0, 0.5))) +
  theme(
    # Set background color to white
    panel.background = element_rect(fill = "white"),
    # Set the color and the width of the grid lines for the horizontal axis
    panel.grid.major.x = element_line(color = "#A8BAC4", size = 0.3),
    # Remove tick marks by setting their length to 0
    axis.ticks.length = unit(0, "mm"),
    # Remove the title for both axes
    axis.title = element_blank(),
    # Only left line of the vertical axis is painted in black
    axis.line.y.left = element_line(color = "black"),
    # Remove labels from the vertical axis
    axis.text.y = element_blank(),
    # But customize labels for the horizontal axis
    axis.text.x = element_text(family = "Econ Sans Cnd", size = 10)
  )

plt <- plt + 
  geom_shadowtext(
    data = subset(datos, Freq < 3000),
    aes(Freq, y = Var1, label = Var1),
    hjust = 0,
    nudge_x = 0.3,
    colour = BLUE,
    bg.colour = "white",
    bg.r = 0.2,
    family = "Econ Sans Cnd",
    size = 4
  ) + 
  geom_text(
    data = subset(datos, Freq >= 3000),
    aes(0, y = Var1, label = Var1),
    hjust = 0,
    nudge_x = 0.3,
    colour = "white",
    family = "Econ Sans Cnd",
    size = 4
  )

plt <- plt +
  labs(
    title = "Distribución de Dependencia Funcional",
    subtitle = "Fuente: Unidades Educativas Locales 30-06-25"
  ) + 
  theme(
    plot.title = element_text(
      family = "Econ Sans Cnd", 
      face = "bold",
      size = 12
    ),
    plot.subtitle = element_text(
      family = "Econ Sans Cnd",
      size = 8
    )
  )
plt



```

```{r}
#para ver el recuento de categorias
table(gdf$periodo)

```



```{r}
#table(gdf$nivel)
datos <- as.data.frame(table(gdf$nivel))
plt <- ggplot(datos) +
  geom_col(aes(Freq, Var1), fill = BLUE, width = 0.8) 

plt <- plt + 
  scale_x_continuous(
    #limits = c(0, 8000),
    #breaks = seq(0, 55, by = 5), 
    expand = c(0, 0), # The horizontal axis does not extend to either side
    position = "top"  # Labels are located on the top
  ) +
  # The vertical axis only extends upwards 
  scale_y_discrete(expand = expansion(add = c(0, 0.5))) +
  theme(
    # Set background color to white
    panel.background = element_rect(fill = "white"),
    # Set the color and the width of the grid lines for the horizontal axis
    panel.grid.major.x = element_line(color = "#A8BAC4", size = 0.3),
    # Remove tick marks by setting their length to 0
    axis.ticks.length = unit(0, "mm"),
    # Remove the title for both axes
    axis.title = element_blank(),
    # Only left line of the vertical axis is painted in black
    axis.line.y.left = element_line(color = "black"),
    # Remove labels from the vertical axis
    axis.text.y = element_blank(),
    # But customize labels for the horizontal axis
    axis.text.x = element_text(family = "Econ Sans Cnd", size = 10)
  )

plt <- plt + 
  geom_shadowtext(
    data = subset(datos, Freq < 1000),
    aes(Freq, y = Var1, label = Var1),
    hjust = 0,
    nudge_x = 0.3,
    colour = BLUE,
    bg.colour = "white",
    bg.r = 0.2,
    family = "Econ Sans Cnd",
    size = 7
  ) + 
  geom_text(
    data = subset(datos, Freq >= 1000),
    aes(0, y = Var1, label = Var1),
    hjust = 0,
    nudge_x = 0.3,
    colour = "white",
    family = "Econ Sans Cnd",
    size = 7
  )

plt <- plt +
  labs(
    title = "Distribución de Escuelas según Nivel de Enseñanza",
    subtitle = "Fuente: Unidades Educativas Locales 30-06-25"
  ) + 
  theme(
    plot.title = element_text(
      family = "Econ Sans Cnd", 
      face = "bold",
      size = 12
    ),
    plot.subtitle = element_text(
      family = "Econ Sans Cnd",
      size = 8
    )
  )
plt



```


```{r}
barplot(table(gdf$id_nivel), 
     main = "id_nivel",
     xlab = "Valor",
     ylab = "Frecuencia Absoluta", 
     col = "lightblue",
     border = "black")


```
```{r}
table(gdf$nivel, gdf$id_nivel)

```

```{r}
#para ver el recuento de categorias de turnos
table(gdf$turnos)

```

```{r}
#para ver el recuento de categorias de sector
table(gdf$sector)

```

```{r}
#para ver el recuento de categorias de distrito
table(gdf$distrito)

```




```{r}
if(FALSE){
  columnas_clave <- c("numero_fila","distrito","cueanexo",
                     "nombre","calle","nro","calle_lateral_derecha",
                     "calle_lateral_izquierda","localidad","codigo_postal",
                     "caracteristica_telefonica","nro_telefono",
                     "email","sector","seccion_electoral",
                     "latitud","longitud","nivel","turnos","id_nivel","geometry")
}
```


Solamente me quedo con las columnas que pueden ser importadas a OpenStreetMap
```{r}
columnas_clave <- c("cueanexo",
                   "nombre","calle","nro","calle_lateral_derecha",
                   "calle_lateral_izquierda","localidad","codigo_postal",
                   "caracteristica_telefonica","nro_telefono",
                   "email","sector",
                   "latitud","longitud","nivel","turnos","id_nivel","geometry")

dataset_reducido <- gdf[, c(columnas_clave)]
```



```{r}
#mapview(dataset_filtrado)

```





### Escuelas cercanas

Para Advertir al mapeador de que posiblemente haya multiples instituciones
en esa ubicacion geografica:

* Creo una columna "cercania" que puede tomar los valores:
  * Hay un registro cercano en un radio de 100m
  * Hay x-cantidad registros cercanos en un radio de 100m
  * No hay registros cercanos en un radio de 100m

Esta toma 4 minutos procesarlo
```{r}

#filtro para tener solo jardines, primarias, secundarias y superiores,
df <- dataset_reducido[dataset_reducido$id_nivel < 6, ]
#saco los lvl 4
#df <- df %>%
#  filter(id_nivel != 4)



# Crear la columna vacía
df$cercania <- NA
df$cercanos <- NA

# Calcular para cada fila
for (i in 1:nrow(df)) {
  
  # Coordenadas del registro i
  coord_i <- c(df$longitud[i], df$latitud[i])
  
  # Calcula distancias a todos los registros
  distancias <- distHaversine(coord_i, cbind(df$longitud, df$latitud))
  
  # Elimina su propia distancia
  distancias[i] <- Inf
  
  # Cuenta cuántos están a menos de 100 m
  cantidad <- sum(distancias < 100)
  
  # Asigna a la columna "cercanos"
  df$cercanos[i] <- cantidad
  
  # Categoriza en "cercania"
  if (cantidad > 0) {
    if(cantidad == 1){
      df$cercania[i] <- paste( "Hay un registro cercano en un radio de 100m")
    }else{
      df$cercania[i] <- paste( "Hay", cantidad, "registros cercanos en un radio de 100m")
    }
  } else {
    df$cercania[i] <- "No hay registros cercanos en un radio de 100m"
  }
}



#table(df$cercania)

```



```{r}
barplot(table(df$cercanos), 
     main = "Cercanias",
     xlab = "Cantidad",
     ylab = "Frecuencia Absoluta", 
     col = "lightblue",
     border = "black")

```



```{r}
df$cercanos <- as.factor(df$cercanos) #tiene que estar como factor para que lo tome
#mapview(df)

mapview(df, zcol = "cercanos")
```






```{r}
#agarro una columna para meter despues otras 
dosm <- df[, "email"]
dosm$latitud <- df$latitud
dosm$longitud <- df$longitud
df <- df %>%
  mutate(`isced:level` = case_when(
    id_nivel == 1 ~ 0,
    id_nivel == 2 ~ 1,
    id_nivel == 3 ~ 2,
    id_nivel == 4 ~ 3,
    id_nivel == 5 ~ 2
  ))
dosm$`isced:level` <- df$`isced:level`


dosm <- dosm %>%
  mutate(`amenity` = case_when(
    `isced:level` == 0~ "kindergarten",
    `isced:level` == 1 ~ "school",
    `isced:level` == 2 ~ "school",
    `isced:level` == 3 ~ "college",
  ))


#Dedicada para instruccion 
dosm <- dosm %>%
  mutate(`tipo` = case_when(
    `isced:level` == 0~ "el jardín",
    `isced:level` == 1 ~ "la escuela",
    `isced:level` == 2 ~ "la escuela",
    `isced:level` == 3 ~ "el colegio",
  ))


df <- df %>%
  mutate(`operator:type` = case_when(
    sector == 'Estatal' ~ "public",
    sector == 'Privado' ~ 'private'
  ))

dosm$`operator:type` <- df$`operator:type`  


df <- df %>%
  mutate(`house:number` = case_when(
    nro == 'S/N' ~ "No hay altura registrada",
    nro != 'S/N' ~ nro
  ))
dosm$`house:number` <- df$`house:number` 

dosm$`ref:cue` <- df$cueanexo

dosm$postcode <- df$codigo_postal

```


```{r}
#Deteccion de escuelas especiales

df <- df %>%
  mutate(es_especial = ifelse(
    str_detect(nombre, regex("ESPECIAL", ignore_case = TRUE)),
    "   * education_for:disabled=yes",
    ""))
dosm$`education_for:disabled` <- df$es_especial
```



```{r}
df <- df %>%
  mutate(`opening_hours` = case_when(
    turnos == '"DOBLE ESCOLARIDAD",INTERMEDIO' ~ "Mo-Fr 08:00-16:00",
    turnos == '"DOBLE ESCOLARIDAD"' ~ "Mo-Fr 08:00-16:00",
    turnos == '"DOBLE ESCOLARIDAD",INTERMEDIO,MAÑANA' ~ "Mo-Fr 08:00-16:00",
    turnos == '"DOBLE ESCOLARIDAD",INTERMEDIO,VESPERTINO' ~ "Mo-Fr 08:00-21:30",
    turnos == '"DOBLE ESCOLARIDAD",INTERMEDIO,MAÑANA,TARDE' ~ "Mo-Fr 08:00-16:00",
    turnos == '"DOBLE ESCOLARIDAD",MAÑANA' ~ "Mo-Fr 08:00-16:00",
    turnos == '"DOBLE ESCOLARIDAD",MAÑANA,NOCHE' ~ "Mo-Fr 08:00-22:30",
    turnos == '"DOBLE ESCOLARIDAD",MAÑANA,NOCHE,TARDE' ~ "Mo-Fr 08:00-22:30",
    turnos == '"DOBLE ESCOLARIDAD",MAÑANA,TARDE' ~ "Mo-Fr 08:00-16:00",
    turnos == '"DOBLE ESCOLARIDAD",MAÑANA,TARDE,VESPERTINO' ~ "Mo-Fr 08:00-21:30",
    turnos == '"DOBLE ESCOLARIDAD",MAÑANA,VESPERTINO' ~ "Mo-Fr 08:00-21:30",
    turnos == '"DOBLE ESCOLARIDAD",TARDE' ~ "Mo-Fr 08:00-16:00",
    turnos == '"DOBLE ESCOLARIDAD",TARDE,VESPERTINO' ~ "Mo-Fr 08:00-21:30",
    turnos == '"DOBLE ESCOLARIDAD",VESPERTINO' ~ "Mo-Fr 08:00-21:30",
    turnos == 'ALTERNADO,"DOBLE ESCOLARIDAD"' ~ "Mo-Fr 08:00-16:00",
    turnos == 'ALTERNADO' ~ "Mo-Fr 08:00-16:00",
    turnos == 'ALTERNADO,"DOBLE ESCOLARIDAD",MAÑANA' ~ "Mo-Fr 08:00-16:00",
    turnos == 'ALTERNADO,"DOBLE ESCOLARIDAD",MAÑANA,TARDE' ~ "Mo-Fr 08:00-16:00",
    turnos == 'ALTERNADO,INTERMEDIO,TARDE' ~ "Mo-Fr 12:00-16:00",
    turnos == 'ALTERNADO,MAÑANA' ~ "Mo-Fr 08:00-12:00",
    turnos == 'ALTERNADO,MAÑANA,NOCHE' ~ "Mo-Fr 08:00-12:00;Mo-Fr 18:30-22:30",
    turnos == 'ALTERNADO,MAÑANA,TARDE,VESPERTINO' ~ "Mo-Fr 08:00-21:30",
    turnos == 'ALTERNADO,MAÑANA,TARDE' ~ "Mo-Fr 08:00-16:00",
    turnos == 'ALTERNADO,NOCHE,VESPERTINO' ~ "Mo-Fr 16:00-22:30",
    turnos == 'ALTERNADO,TARDE' ~ "Mo-Fr 12:00-16:00",
    turnos == 'ALTERNADO,TARDE,VESPERTINO' ~ "Mo-Fr 16:00-21:30",
    turnos == 'ALTERNADO,VESPERTINO' ~ "Mo-Fr 17:30-21:30",
    turnos == 'INTERMEDIO' ~ "Mo-Fr 12:00-17:00",
    turnos == 'INTERMEDIO,MAÑANA' ~ "Mo-Fr 08:00-17:00",
    turnos == 'INTERMEDIO,MAÑANA,TARDE' ~ "Mo-Fr 08:00-17:00",
    turnos == 'INTERMEDIO,MAÑANA,TARDE,VESPERTINO' ~ "Mo-Fr 08:00-21:30",
    turnos == 'INTERMEDIO,MAÑANA,VESPERTINO' ~ "Mo-Fr 08:00-12:00;Mo-Fr 17:30-21:30",
    turnos == 'INTERMEDIO,TARDE' ~ "Mo-Fr 12:00-17:00",
    turnos == 'INTERMEDIO,VESPERTINO' ~ "Mo-Fr 12:00-21:30",
    turnos == 'MAÑANA' ~ "Mo-Fr 08:00-12:00",
    turnos == 'MAÑANA,NOCHE,TARDE' ~ "Mo-Fr 08:00-22:30",
    turnos == 'MAÑANA,NOCHE' ~ "Mo-Fr 08:00-12:00; Mo-Fr 18:30-22:30",
    turnos == 'MAÑANA,NOCHE,TARDE,VESPERTINO' ~ "Mo-Fr 08:00-22:30",
    turnos == 'MAÑANA,TARDE' ~ "Mo-Fr 08:00-17:00",
    turnos == 'MAÑANA,TARDE,VESPERTINO' ~ "Mo-Fr 08:00-21:30",
    turnos == 'MAÑANA,VESPERTINO' ~ "Mo-Fr 08:00-12:00; Mo-Fr 17:30-21:30",
    turnos == 'NOCHE' ~ "Mo-Fr 18:30-22:30",
    turnos == 'NOCHE,TARDE' ~ "Mo-Fr 13:00-22:30",
    turnos == 'NOCHE,TARDE,VESPERTINO' ~ "Mo-Fr 13:00-22:30",
    turnos == 'NOCHE,VESPERTINO' ~ "Mo-Fr 17:30-22:30",
    turnos == 'TARDE' ~ "Mo-Fr 13:00-17:00",
    turnos == 'TARDE,VESPERTINO' ~ "Mo-Fr 13:00-21:30",
    turnos == 'VESPERTINO' ~ "Mo-Fr 17:30-21:30",
    TRUE ~ NA_character_
  ))



dosm$`opening_hours` <- df$`opening_hours` 



```


```{r}

#Escuelas cercanas

dosm$cercania <- df$cercania
dosm$cercanos <- df$cercanos

#Numero de telefono
df <- df %>%
  mutate(
    telefono = if_else(
      !is.na(caracteristica_telefonica) & !is.na(nro_telefono) & nro_telefono != "" & caracteristica_telefonica != "",
      paste0("+54 ", caracteristica_telefonica," ", nro_telefono),
      paste0("No hay telefono registrado")
    )
  )

dosm$`phone` <- df$telefono 


#Calles, calle derecha y izquierda
df <- df %>%
  mutate(
    calle_almacenada = if_else(
      !is.na(calle_lateral_derecha) & !is.na(calle_lateral_izquierda) & calle_lateral_derecha != "" & calle_lateral_izquierda != "",
      paste0(calle, " entre ", calle_lateral_derecha, " y ", calle_lateral_izquierda),
      paste0(calle)
    )
  )
dosm$calle <- df$calle_almacenada

#problemas:
# Localidad 



```


```{r}

to_custom_title <- function(texto) {
  # Palabras que deben quedar en minúscula (excepto si están al principio)
  excepciones <- c("de", "la", "las", "los", "del", "y", "en", "el", "a", "al")

  # Pasar todo a título
  palabras <- strsplit(texto, " ")[[1]]
  palabras <- str_to_title(palabras)

  # Corregir excepciones (menos la primera palabra)
  palabras[-1] <- ifelse(tolower(palabras[-1]) %in% excepciones,
                         tolower(palabras[-1]),
                         palabras[-1])
  
  # Unir de nuevo
  paste(palabras, collapse = " ")
}

#Primera mayuscula y el resto minuscula
dosm$name <- paste0(
  toupper(substr(df$nombre, 1, 1)),
  tolower(substr(df$nombre, 2, nchar(df$nombre)))
)
#Elimina el "N°"
dosm$name <- str_replace(dosm$name, "n°\\s*", "")
dosm$name <- str_replace(dosm$name, regex("n°\\s*", ignore_case = TRUE), "")
dosm$name <- str_replace(dosm$name, regex("n[º°]\\s*", ignore_case = TRUE), "")

dosm$name <- str_to_title(dosm$name)

dosm$name <- sapply(dosm$name, to_custom_title)

dosm$`oficial_name` <- sapply(df$nombre, to_custom_title) 



```



```{r}
mapview(dosm)
```

```{r}
st_write(dosm, "reducido_UEL_salida_final.geojson", driver = "GeoJSON")
```


```{r}
#para ver el recuento de categorias de turnos
table(dosm$`education_for:disabled`)

```

# MapRoulette:

## Descricion del desafio::

las escuelas estan ubicadas en datos oficiales pero no en OSM 






#Instrucciones

## Antes de Empezar: [Lee la pagina de la wiki](https://wiki.openstreetmap.org/wiki/ES:Argentina/Educación)


## En esta tarea, tenes que buscar {{tipo}}:
* {{oficial_name}} 
* Ubicada en la calle:{{calle}}
* {{latitud}}, {{longitud}}

### Advertencias en la En la ubicacion:
* {{cercania}}
* Y la misma puede que este lejos de la ubicacion marcada.


#### Eres libre de utilizar otras fuentes para ubicar {{tipo}}
* [Mapa Escolar](https://mapaescolar.abc.gob.ar/mapaescolar/)
* [Streetview libre, Mapillary](https://www.mapillary.com/app/?lat=-36.3957790932024&lng=-60.04457047804601&z=6.036606552140104)


## Si {{tipo}} ya esta en el mapa:
* Solo actualiza/añadi los campos faltantes (Al final los menciono)

## En caso contrario:
* Hay que agregar {{tipo}}.
* Deja una nota de que es lo que pasa {{tipo}} en particular.


### Opcional:

#### En la vista satelital: 

* Si el edificio es visible añadilo
  * buildindg:{{amenity}}
* Si es posible añadir:
  * landuse:education (El area total dedicada a {{tipo}} (El terreno))
  * landuse:grass (Area destinada al pasto)
  * leisure:pitch (Cancha de deportes)


### Como minimo {{tipo}} deberia tener estos atributos:
* name={{name}}
* oficial_name={{oficial_name}}
* amenity={{amenity}}
* operator:type={{operator:type}}
* house:number={{house:number}}
* ref:cue={{ref:cue}}
* isced:level={{isced:level}}
* email={{email}}
* phone={{phone}}
* postcode={{postcode}}
* opening_hours={{opening_hours}}
{{education_for:disabled}}




